臺灣板橋地方法院刑事判決　　　　　　　　　　　　九十二年度訴字第二二七號
　　公　訴　人　臺灣板橋地方法院檢察署檢察官
　　被　　　告　戊○○○
右列被告因偽造文書等案件，經檢察官提起公訴（九十二年度偵字第六二三四號），
本院裁定行簡式審判程序判決如左：
    主  文
戊○○○連續行使偽造私文書，足以生損害於他人，處有期徒刑拾月。
    事  實
一、緣戊○○○與郭麗珍（經檢察官為不起訴處分）係母女關係，郭麗珍於民國八十
    八年十月十日招集會員（含會首）共四十三會、每期會款新台幣（下同）一萬元
    、會期自八十八年十月十日起至九十二年四月十日止、每月十日開標一次，採外
    標制之互助會（下稱Ａ會），戊○○○以「林秀雪」之名義加入成為Ａ會會員，
    嗣因郭麗珍罹患糖尿病合併視網膜病變之疾病，改由戊○○○承接擔任Ａ會會首
    。戊○○○並於八十九年七月五日自行招集會員（含會首）共三十三會、每期會
    款一萬元、會期自八十九年七月五日起至九十二年三月五日止，每月五日開標一
    次，採外標制之互助會（下稱Ｂ會）；上開Ａ會、Ｂ會均約定在臺北市○○○路
    ○段二二二號十六樓之退輔會公務人員訓練班辦公室內進行投標事宜。詎戊○○
    ○因上開互助會之部分死會會員未如期給付死會會款，致資金週轉困難，財務已
    陷入困境，且無還款之能力，並鑒於互助會員於投標日常未至投標現場投標，而
    認有機可乘，竟基於意圖為自己不法所有及行使偽造準私文書之概括犯意，自八
    十九年四月十日起至九十一年三月五日止，連續於如附表一、二所示之各開標時
    間，在上開臺北市○○○路○段二二二號十六樓之開標處所，未經Ａ會活會會員
    寅○○（共被冒標三會，其中二會係以寅○○名義加入，另一會以蘇蔣惠名義入
    會）、子○○（以楊進益名義入會）、壬○○、丑○○，及Ｂ會活會會員子○○
    等人之同意，以偽冒上開活會會員之名義，偽簽其等之署押及如附表一、二所示
    之標金而偽造投標單（未記載「標單」二字）之準私文書，且提出行使參與競標
    而得標（假冒會員名義、冒標日期、標金及詐得金額均詳附表一、二之記載），
    致使不知情之被冒標會員及其餘活會會員均因而陷於錯誤，而如數交付各該次及
    其後之會款，供己週轉及花用，共計詐得一百五十七萬元，足生損害於各該次遭
    冒標之會員及其餘活會會員。迄九十一年六月五日戊○○○突然宣告倒會，且避
    不見面，遭冒標及活會會員始知受騙，查悉上情。
二、案經被害人丁○○、庚○○、乙○○、辛○○、丙○○、己○○、癸○○、壬○
    ○、子○○、寅○○訴請臺灣板橋地方法院檢察署檢察官偵查起訴，而戊○○○
    於準備程序中就被訴事實為有罪之陳述，經法官告知簡式審判程序之旨，並聽取
    當事人之意見後，裁定進行簡式審判程序。
    理  由
一、訊據被告戊○○○對於前揭時地招集合會，以偽填投標單冒用附表所示活會會員
    名義參與競標而得標，並詐得各該次遭冒標之會員及其餘活會會員所繳付之會款
    等事實，於偵查及本院審理時均供承不諱，核與告訴人丁○○、庚○○、乙○○
    、辛○○、丙○○、己○○、癸○○、壬○○、子○○、寅○○、被害人丑○○
    分別於警詢、偵查及本院調查或審理時指述之情節相符，復有互助會單影本二紙
    附卷可稽。至被告各該次詐得金額之計算，應以每會金額乘以冒標時之活會人數
    （包含遭冒標會員）；因被告一開始曾以「林秀雪」之名義加入成為Ａ會會員，
    嗣被告之女即原Ａ會之會首郭麗珍因罹患糖尿病合併視網膜病變之疾病，改由被
    告承接擔任Ａ會會首，業據被告供承在卷（參本院九十二年十月二十四日準備程
    序筆錄），並有郭麗珍之亞東紀念醫院診斷證明書一紙附卷可稽，且上開Ａ會之
    互助會會單上編號二會員亦明確記載「林秀雪」，其上復無得標之紀錄，故計算
    Ａ會活會會員時須由總會員數（含會首）扣除會首、死會人數及被告以自己名義
    即「林秀雪」入會部分後，再加上前被冒標然實際上仍為活會人數；計算Ｂ會會
    員時，亦由總會員數（含會首）扣除會首、死會人數後，再加上前被冒標然實際
    上仍為活會人數。是以，本件被告各該次冒標時之活會會員人數及所詐得之金額
    ，應以附表一、二所示之數字、金額為正確，被告供述關於各該次冒標時之活會
    會員人數及所詐得之金額計算與附表一、二不符部分，容有誤會，附此敘明。本
    案事證明確，被告犯行洵堪認定。
二、查被告偽填競標利息於投標單上，並於未書明「標單」字樣之投標單上偽簽被冒
    標人之姓名，業經被告供明在卷（參本院九十三年一月十四日準備程序筆錄），
    故該投標單應屬刑法第二百二十條第一項依特約足以為表示其用意證明之準私文
    書，被告復將投標單持以行使競標，使不知情之活會會員及遭冒標之合會會員陷
    於錯誤，而遵期繳交會錢，詐騙會款；故核被告所為，係犯刑法第二百十六條、
    第二百二十條第一項、第二百十條之行使偽造準私文書罪及同法第三百三十九條
    第一項之詐欺取財罪。被告偽造遭冒標會員之署押為偽造準私文書之部分行為，
    不另論罪，偽造投標單後進而持以行使參與投標標取會款，其偽造之低度行為應
    為行使之高度行為所吸收，僅論以行使罪。被告以同一次詐欺行為，同時向多數
    活會會員及遭冒標會員詐取會款，係以一行為觸犯數個相同之詐欺罪名，為同種
    想像競合犯，依刑法第五十五條規定，應從一重處斷。被告前後五次行使偽造準
    私文書及詐欺取財之犯行，時間緊密，手法相同，觸犯構成要件相同之罪名，顯
    係基於概括犯意反覆為之，為連續犯，應依刑法第五十六條之規定，各論以一罪
    ，並加重其刑。又被告行使偽造準私文書以詐欺會款，其所犯行使偽造準私文書
    與詐欺取財犯行間，有方法、目的之牽連關係，應依刑法第五十五條之規定，從
    較重之行使偽造準私文書罪處斷。另公訴意旨就事實欄即附表一所示被告於九十
    年二月十日冒用Ａ會會員子○○（以楊進益名義入會）參與競標而得標部分犯行
    ，雖未敘及，惟該部分與業經起訴部分，有連續犯之裁判上一罪關係，為起訴效
    力所及，本院自得併予審理。爰審酌被告前無犯罪科刑紀錄，有臺灣高等法院被
    告全國前案紀錄表可稽，其因遭人倒會以致資金週轉不靈而冒用他人名義投標以
    詐得會款之犯罪動機、手段，告訴人及被害人多年辛苦積蓄全部落空，心理受創
    甚深，所詐得會款金額合計達一百五十七萬元，犯後坦承犯行，惟尚未與告訴人
    及被害人成立和解賠償其損害等一切情狀，量處如主文所示之刑，以資懲儆。至
    被告冒標時所偽造之投標單未經扣案，並據被告於準備程序時供承於投標完畢後
    已丟棄（參本院九十二年十月二十四日準備程序筆錄），堪認該標單已滅失而不
    復存在，爰不予宣告沒收。
據上論斷，應依刑事訴訟法第二百九十九條第一項前段、第二百七十三條之一第一項
，刑法第五十六條、第二百十六條、第二百二十條第一項、第二百十條、第三百三十
九條第一項、第五十五條，罰金罰鍰提高標準條例第一條前段，判決如主文。
本案經檢察官甲○○到庭執行職務。
中      華      民      國      九十三      年    四    月     七       日
                                  臺灣板橋地方法院刑事第七庭
                                      法  官  楊  志  雄
右正本證明與原本無異
如不服本判決應於送達後十日內向本院提出上訴狀
                                      書記官  胡  勤  義
中      華      民      國      九十三      年    四    月     七       日
附錄本案論罪科刑法條全文：
刑法第二百一十條
偽造、變造私文書，足以生損害於公眾或他人者，處五年以下有期徒刑。
刑法第二百一十六條
行使第二百十條至第二百十五條之文書者，依偽造、變造文書或登載不實
事項或使登載不實事項之規定處斷。
刑法第二百二十條
在紙上或物品上之文字、符號、圖畫、照像，依習慣或特約，足以為表示
其用意之證明者，關於本章及本章以外各罪，以文書論。
錄音、錄影或電磁紀錄，藉機器或電腦之處理所顯示之聲音、影像或符號
，足以為表示其用意之證明者，亦同。
稱電磁紀錄，指以電子、磁性或其他無法以人之知覺直接認識之方式所製
成之紀錄，而供電腦處理之用者。
刑法第三百三十九條第一項
意圖為自己或第三人不法之所有，以詐術使人將本人或第三人之物交付者
，處五年以下有期徒刑、拘役或科或併科一千元以下罰金。
附表一：Ａ會冒標之時間及詐得金額
┌─┬────┬────┬────┬───┬───────────┐
│編│被 冒 標│冒標時間│競標利息│受詐欺│詐得金額              │
│  │會員姓名│        │ 新臺幣 │活會人│每會金額×活會人數    │
│號│        │        │（下同）│數    │（須扣除會首、死會人數│
│  │        │        │        │      │、被告戊○○○以自己名│
│  │        │        │        │      │義即「林秀雪」入會部分│
│  │        │        │        │      │再加上前被冒標然實際上│
│  │        │    │        │      │仍為活會人數）        │
├─┼────┼────┼────┼───┼───────────┤
│一│寅○○  │89.4.10 │3200元  │36    │10000元×36人         │
│  │        │        │        │      │共360,000元           │
├─┼────┼────┼────┼───┼───────────┤
│二│寅○○  │89.8.10 │3800元  │33    │10000元×33人         │
│  │（以蘇蔣│        │        │      │共330,000元           │
│  │惠名義入│        │        │      │                      │
│  │會）    │        │        │      │                      │
├─┼────┼────┼────┼───┼───────────┤
│三│子○○  │90.2.10 │2700元  │28    │10000元×28           │
│  │（以楊進│        │        │      │共280,000元           │
│  │益名義入│        │        │      │                      │
│  │會）    │        │        │      │          │
├─┼────┼────┼────┼───┼───────────┤
│四│壬○○  │90.3.10 │3100元  │28    │10000元×28           │
│  │        │        │        │      │共280,000元           │
├─┼────┼────┼────┼───┼───────────┤
│五│寅○○  │91.1.10 │3500元  │19    │10000元×19           │
│  │        │        │        │      │共190,000元           │
├─┴────┴────┴────┴───┴───────────┤
│合計Ａ會詐得金額為新台幣一百四十四萬元。                        │
└────────────────────────────────┘
附表二：Ｂ會冒標之時間及詐得金額
┌─┬────┬────┬────┬───┬───────────┐
│編│被 冒 標│冒標時間│競標利息│受詐欺│詐得金額              │
│  │會員姓名│        │ 新臺幣 │活會人│每會金額×活會人數    │
│號│        │        │（下同）│數    │（須扣除會首、死會人數│
│  │        │        │        │      │再加上前被冒標然實際上│
│  │        │        │        │      │仍為活會人數）        │
├─┼────┼────┼────┼───┼───────────┤
│一│子○○  │91.3.5  │3200元  │13    │10000元×13人         │
│  │        │        │        │      │共130,000元           │
├─┴────┴────┴────┴───┴───────────┤
│合計Ｂ會詐得金額為新台幣十三萬元。                              │
└────────────────────────────────┘
